【裁判字號】    88,訴,2011
【裁判日期】    891207
【裁判案由】    偽造文書等
【裁判全文】
臺灣臺中地方法院刑事判決                        八十八年度訴字第二一一號
    公  訴  人  臺灣台中地方法院檢察署檢察官
    被      告  丙○○
    被      告  丁○○
    右二人共同  羅豐胤
    選任辯護人  黃幼蘭律師
右列被告等因業務侵占等案件，經檢察官提起公訴（八十八年度偵字第五八四七號）
，本院判決如左：
    主  文
丙○○連續意圖為自己不法之所有，而侵占對於業務上所持有之物，處有期徒刑壹年
。如附表二所示偽造之「甲○○○○工業股份有限公司」印章壹枚及支票背面偽造之
「甲○○○○工業股份有限公司」印文，均沒收。被訴背信部分無罪。
丁○○無罪。
    事  實
一、丙○○自民國七十四年間起，擔任甲○○○○工業股份有限公司（下稱永光華公
    司）台中營業所課長一職，負責永光華公司台中地區客戶之鋼材銷售及貨款收取
    業務，為從事業務之人。永光華公司台中營業所向台中地區客戶收取之鋼材貨款
    ，本應全數寄交位於台北市之永光華公司收受，然其竟基於意圖為自己不法所有
    之概括犯意，自民國七十七年間起至八十八年二月間止，向如附表一所示之客戶
    收取部分貨款後，未全數繳回永光華公司，並利用不知情之刻印業者偽刻永光華
    公司印章一枚，蓋用於如附表二所示以永光華公司為受款人之記名支票背面，偽
    造永光華公司之背書，據以提示兌現供己使用，足以生損害於永光華公司。
二、案經甲○○○○工業股份有限公司訴由臺灣臺中地方法院檢察署檢察官偵查起訴
    。
    理  由
壹、有罪部分：
  一、訊之被告丙○○固不否認有向永光華公司台中地區之客戶收取貨款，而未全數
      繳回永光華公司，並有刻製永光華公司印章一枚而蓋用於如附表二所示支票背
      面之事實，惟辯稱：伊並非永光華公司員工，而係永光華公司之代理商，伊向
      客戶所收取之貨款，應先扣除伊代永光華公司銷售鋼材之佣金後，始交付永光
      華公司，此外，蓋用於如附表二支票背面之永光華公司之印章，係永光華公司
      授權伊刻製，非伊擅自偽造等語。惟查：右揭犯罪事實，業據告訴人永光華公
      司代理人於偵查中及本院審理中指述稽詳，核與卷附相關帳款明細表、發票影
      本、銷貨單、收款明細單、客戶詢證回函及支票正反面影本內容相符。被告丙○○雖以前揭情詞置辯，但查：
      （一）被告丙○○係永光華公司台中營業所「課長」，每月薪資新台幣（下同
            ）四萬餘元（實際金額詳如各月份清單所載），並以永光華公司為投保
            單位加入勞工保險及全民健康保險一節，有告訴人所提出之永光華公司
            台中營業所員工薪資（伙食津貼）支付清單可稽。被告丙○○對其確有
            於每月之員工薪資（伙食津貼）支付清單上蓋章，並寄交永光華公司，
            再由永光華公司按月匯款支付台中營業所之員工薪資（伙食津貼），且
            以永光華公司為投保單位，加入勞工保險及全民健康保險一節，並不否
            認。次查，永光華公司台中營業所坐落之台中市○○區○○段九五二、
            九五四地號土地，早於民國七十餘年間，即由被告丙○○以永光華公司
            代理人之身分，向證人何天枝（為出租人乙○○之夫）所承租，被告張
            光曜並向證人何天枝表示其為永光華公司之「主任」，十餘年來，租金
            均以永光華公司負責人李戴幼之支票支付等情，亦據證人何天枝於本院
            審理中證實在卷。再查，證人戊○○（永光華公司台中營業所業務員）
            於本院審理中亦到庭證述：民國八十五年六月間，其看報紙前去應徵，
            由被告丙○○面試，被告丙○○表示雇主為永光華公司，其工作約一個
            月後，另有聽聞同事表示被告丙○○是永光華台中營業所主任，其薪水
            單上抬頭均註明永光華公司，對外名片均印刷永光華公司之名義等語。
            足見被告丙○○確為永光華公司之員工，所辯為抽佣代理商云云，自非
            可採。
      （二）另查，被告丙○○所持以蓋用於如附表二所示支票背面之永光華公司印
            章一枚，其雖辯稱係得永光華公司授權所刻製，然為告訴人所否認，且
            蓋用於如附表二所示支票背面之永光華公司印文，與被告丙○○代理告
            訴人永光華公司與證人何天枝、乙○○間所訂立之租賃契約書上所蓋用
            之永光華公司印文，其大小並不相同，非屬同一顆印章，復查無任何證
            據可資證明蓋用於如附表二所示支票背面之永光華公司印章，係永光華
            公司授權被告丙○○所刻製使用，客觀上應為被告丙○○在未得永光華
            公司同意下所自行委託不知情之刻印業者所代刻，核屬偽造之印章，所
            辯得永光華公司授權刻製云云，亦非可採。
      （三）被告丙○○既為永光華公司台中營業所員工，負責永光華公司台中地區
            客戶之鋼材銷售及貨款收取業務，屬從事業務之人，其於永光華公司台
            中營業所任職期間，向永光華公司台中地區客戶所收取之貨款，自應送
            交永光華公司收受，其既未全數送交永光華公司，更私刻永光華公司印
            章蓋用於如附表二所示以永光華公司為受款人之記名支票背面，而為背
            書，以供己提示兌現，自足生損害於永光華公司。本案事證明確，被告
            丙○○犯行足以認定，應予論科。
  二、核被告丙○○所為，係犯刑法第三百三十六條第二項之業務侵占罪、第二百十
      六條、第二百十條之行使偽造私文書罪。其利用不知情之刻印業者偽造「甲○○○○工業股份有限公司」印章，為間接正犯，又其偽造印章後持以蓋用於如
      附表二所示支票背面之偽造背書行為，為偽造私文書之部分行為，另其偽造私
      文書後持以行使，其偽造之低度行為，為行使之高度行為所吸收，均不另論罪
      。又被告前後多次業務侵占及行使偽造私文書行為，各時間緊接、犯罪手法相
      同，觸犯構成犯罪要件相同之罪名，顯係各基於概括之犯意反覆為之，均為連
      續犯，應各依刑法第五十六條之規定論以一罪，並各加重其刑。再被告所犯連
      續業務侵占罪及連續行使偽造私文書罪間，有方法、結果之牽連關係，為牽連
      犯，應依刑法第五十五條之規定，從較重之連續業務侵占罪處斷。公訴人雖僅
      就其於民國八十六年間以後之犯行而為起訴，然其餘部分，因與起訴部分有連
      續犯之裁判上一罪關係，本於審判不可分原則，自為起訴效力所及，本院自應
      併予審理。爰審酌被告丙○○犯罪之動機目的在圖一己私利、其犯罪手段尚屬
      平和、所侵占之金額數額龐大，犯後未能坦承犯行，且未與告訴人達成民事賠
      償和解等一切情狀，量處如主文所示之刑。至偽造之「甲○○○○工業股份有
      限公司」印章一枚，係屬偽造之印章，雖未據扣案，然並無證據可供證明業已
      滅失，又如附表二所示支票背面之「甲○○○○工業股份有限公司」印文為偽
      造之印文，均應依刑法第二百十九條規定，沒收之。
貳、無罪部分：
  一、公訴意旨另以：被告丙○○另與其妻即被告丁○○，藉被告丙○○在永光華公
      司任職甚久，熟悉永光華公司相關鋼材銷售業務之機會，共同意圖為自己不法
      利益，由被告丁○○於八十年十二月三十日在台中市南區樹義里樹義六巷五之
      十五號設立彰曜股份有限公司（下稱彰曜公司），經營與永光華公司相同之業
      務，被告丙○○並對外向永光華公司之客戶聲稱彰曜公司與永光華公司為關係
      企業，並將永光華公司之鋼材銷售業務部分改以彰曜公司名義出貨及收款，致
      使永光華公司台中地區業務因而減少，而生損害於永光華公司之利益，因認被
      告丙○○與被告丁○○涉有共犯刑法刑法第三百四十二條第一項之背信罪嫌等
      語。
  二、按犯罪事實應依證據認定之，無證據不得推定其犯罪事實。刑事訴訟法第一百
      五十四條定有明文。又認定不利於被告之事實，需依積極證據，茍積極證據不
      足為不利於被告事實之認定時，即應為有利於被告之認定，更不必有何有利之
      證據。再告訴人之告訴係以使被告受刑事訴追為目的，是其陳述是否與事實相
      符，仍應調查其他證據以資審認。此外，刑法第三百四十二條第一項之背信罪
      之成立，以為他人處理事務，意圖為自己或第三人不法之利益，或損害本人之
      利益，而為違背其任務之行為，致生損害於本人之財產或其他利益者為構成要
      件。若無以取得不法利益或損害本人利益之意圖，即屬缺乏意思要件；或並未
      致生損害於本人之財產或其他利益者，縱有違背任務之行為，亦難以該罪相繩
      。
  三、本案公訴人認被告丙○○、丁○○涉有共同背信犯行，係以被告丙○○為告訴
      人永光華公司台中營業所員工，負責永光華公司台中地區客戶之鋼材銷售業務
      ，竟利用熟悉永光華公司鋼材銷售業務之機會，由被告丁○○設立彰曜公司，
      經營與永光華公司相同之鋼材銷售業務，並對外聲稱彰曜公司與永光華公司為
      關係企業，且將永光華公司之鋼材銷售業務，部分改以彰曜公司名義出貨及收
      款為其主要論據。但查：被告丙○○雖為永光華公司台中營業所課長，並負責
      該公司台中地區客戶鋼材銷售業務等情，已如前述。另被告丁○○為被告丙○○配偶，擔任彰曜公司之負責人，且與永光華公司均從事鋼材銷售業務一節，
      固為被告丙○○、丁○○所不否認。但查，依證人戊○○（永光華公司台中營
      業所業務員）於本院審理中所證述：「．．．客戶有時考量要用次級貨，就找
      彰曜出貨，因永光華沒有次級貨。永光華部分以期貨方式出貨，彰曜則以訂貨
      時現貨價格計」、「有時客戶因價格問題，若價格永光華無法接受，就改由彰
      曜出貨。有時客戶需要次級貨，永光華沒有，就由彰曜出貨，但我們主要仍以
      永光華公司為主」等情，及對本院所訊問「有無應由永光華公司出貨卻改由彰
      曜公司出貨之情形？」，證稱：「不可能。有時因價格偏低，如果不是不接定
      單就是改由彰曜出貨，因永光華的貨是中鋼的貨，品質較好，且報價採期貨價
      格方式報價，有時中鋼的價格難以掌握，屆時價格太低永光華會虧錢，所以我
      們在客戶訂貨時就會決定由永光華或彰曜出貨」，另查，證人王振宇、詹茂男
      、劉家銘、李豐原（均為永光華公司及彰曜公司客戶）於本院調查時所證述：
      其等訂貨方式，多僅與業務員談妥規格及單價，並未硬性指定由何家公司出貨
      等情，再參酌卷附被告丁○○所提出彰曜公司八十四年度至八十七年度經群和
      聯合會計師事務所萬榮正會計師查核完畢之財務報表，彰曜公司八十四年度之
      營業收入為捌仟柒佰貳拾萬壹仟玖佰捌拾貳元，八十五年度之之營業收入為
      捌仟柒佰肆拾萬柒仟肆佰捌拾貳元、八十六年度為柒仟捌佰玖拾捌萬仟伍
      佰玖拾元、八十七年度之營業收入為玖仟柒佰陸拾陸萬玖仟捌佰肆拾伍元，並
      無明顯之業務膨脹現象，而告訴人永光華公司復未能具體指明原屬永光華公司
      之何筆交易，有遭被告丙○○、丁○○私自以彰曜公司貨品出貨而喪失之情事
      。則參酌前述客戶訂貨之方式及業務人員於市場競爭態勢下，配合客戶之要求
      而代向其他公司調取合適貨品，以免客源流失之市場自由經濟運作機能，加以
      本院復查無其他積極證據，足以認定被告丙○○、丁○○有藉以取得不法利益
      或有何損害永光華公司利益之意圖。不能證明被告犯罪，依法應為被告丙○○
      、丁○○被訴背信部分均無罪之諭知。
據上論斷，應依刑事訴訟法第二百九十九條第一項前段、第三百零一條第一項，刑法
第五十六條、第三百三十六條第二項、第二百十六條、第二百十條、第五十五條、第
二百十九條，罰金罰鍰提高標準條例第一條前段，判決如主文。
中      華民      國    八十九    年     十二     月      六      日
                                    臺灣臺中地方法院刑事第七庭
                                        法  官  林  宗  成
右正本證明與原本無異。
如不服本判決，應於判決送達後十日內向本院提出上訴狀，上訴於臺灣高等法院臺中
分院（須附繕本）。
                                        書記官
中      華      民      國    八十九    年     十二     月      七      日
附錄本案論罪科刑法條全文：
刑法第二百十六條：
行使第二百十條至第二百十五條之文書者，依偽造、變造文書或登載不實事項或使登
載不實事項之規定處斷。
刑法第二百十條：
偽造、變造私文書，足以生損害於公眾或他人者，處五年以下有期徒刑。刑法第三百
三十六條第二項：對於業務上所持有之物，犯前條第一項之罪者，處六月以上五年以
下有期徒刑，得併科三千元以下罰金。
刑法第三百三十六條第二項
對於業務上所持有之物，犯前條第一項之罪者，處六月以上五年以下有期
徒刑，得併科三千元以下罰金。
附表二
┌──┬──┬────┬───┬───┬───┬────────────┐
│編號│帳號│票    號│發票人│發票日│面  額│  備                註  │
├──┼──┼────┼───┼───┼───┼────────────┤
│  一│華南│六一四一│久鐵工│八十七│新台幣│被告丙○○持偽造之「永光│
│    │商業│九七六號│業股份│年七月│八萬七│華金屬工業股份有限公司」│
│    │銀行│        │有限公│月十六│千八百│印章，於支票背面偽造永光│
│    │豐原│        │司    │日    │三十三│華公司印文供為背書（如八│
│    │分行│        │      │      │元    │十八年偵字第五八四七號偵│
│    │三○│        │      │      │      │查卷第一六一頁所示）    │
│    │八九│        │      │      │      │                        │
│    │–一│        │      │      │      │                        │
│    │號  │        │      │      │      │                        │
├──┼──┼────┼───┼───┼───┼────────────┤
│  二│彰化│ＡＫ七六│紀易成│八十七│新台幣│同右（如八十八年偵字第五│
│    │商業│八二五八│      │年四月│七十萬│八四七號偵查卷第一六三頁│
│    │銀行│三號    │      │三十日│四千八│所示）                  │
│    │豐原│        │      │      │百四十│                        │
│    │分行│        │      │      │八元  │                        │
│    │○三│        │      │      │      │                        │
│    │五五│        │      │      │      │                        │
│    │二九│        │      │      │      │                        │
│    │四號│        │      │      │      │                        │
├──┼──┼────┼───┼───┼───┼────────────┤
│  三│上海│三三一八│全維工│八十七│新台幣│同右（如八十八年偵字第五│
│    │商業│五○九號│業股份│年三月│一十三│八四七號偵查卷第一六六頁│
│    │銀行│        │有限公│七日  │萬三干│所示）                  │
│    │員林│        │司    │      │零一十│                        │
│    │分行│        │      │      │八元  │                        │
│    │一○│        │      │      │      │                        │
│    │八–│        │      │      │      │                        │
│    │九號│        │      │      │      │                        │
├──┼──┼────┼───┼───┼───┼────────────┤
│  四│台中│ＳＡ五○│李豐原│八十七│新台幣│同右（如八十八年偵字第五│
│    │商業│二九○○│      │年五月│一十四│八四七號偵查卷第一六八頁│
│    │銀行│八號    │      │三十一│萬七千│所示）                  │
│    │彰化│        │      │日    │二百一│                        │
│    │分行│        │      │      │十元  │                        │
│    │四二│        │      │      │      │                        │
│    │三–│        │      │      │      │                        │
│    │八號│        │      │      │      │                        │
├──┼──┼────┼───┼───┼───┼────────────┤
│  五│同右│ＳＡ五○│同右  │八十七│新台幣│同右（如八十八年偵字第五│
│    │    │二九○八│      │年七月│一十七│八四七號偵查卷第一六九頁│
│    │    │六號    │      │三十日│萬六千│所示）                  │
│    │    │        │      │      │六百五│                        │
│    │    │        │      │      │十七元│                        │
├──┼──┴────┴───┴───┴───┼────────────┤
│  六│偽造之永光華工業股份有限公司印章一枚（│蓋用印文於編號一至五之支│
│    │未據扣案）                            │票背面。                │
└──┴───────────────────┴────────────┘


司法院資訊處製作；財團法人民間司法改革基金會備份。
